臺灣花蓮地方法院民事裁定
                                      110年度輔宣字第7號
聲  請  人  甲○○  

關  係  人  乙○○  

            丙○○  

上列當事人間聲請撤銷輔助宣告事件，本院裁定如下：
    主  文
聲請駁回。
程序費用由聲請人負擔。
    理  由
一、聲請意旨略以：聲請人前因罹患失智症，其長女即關係人乙
    ○○於向本院聲請對聲請人為輔助之宣告，經本院以109 年度
    輔宣字第11號裁定宣告聲請人為輔助宣告之人，並選定其女
    即關係人乙○○、丙○○為共同輔助人。惟聲請人經就醫診治，
    現已康復，受輔助之原因業已消滅，爰依民法第15條之1第2
     項、家事事件法第177 條，聲請撤銷原輔助宣告裁定主文
    第3項提領金額限制等語。
二、按對於因精神障礙或其他心智缺陷，致其為意思表示或受意
    思表示，或辨識其意思表示效果之能力，顯有不足者，法院
    得因本人、配偶、四親等內之親屬、最近1年有同居事實之
    其他親屬、檢察官、主管機關或社會福利機構之聲請，為輔
    助之宣告。受輔助之原因消滅時，法院應依前項聲請權人之
    聲請，撤銷其宣告，民法第15條之1第1項、第2項分別定有
    明文。
三、經查：
（一）聲請人前經本院以109 年度輔宣字第11號裁定宣告為受輔
      助宣告之人，並選定關係人乙○○、丙○○為共同輔助人等情
      ，有上開民事裁定附卷可稽，並經本院調取前述卷宗核閱
      屬實。
（二）本院於民國110 年7 月15日在鑑定人丁○○醫師前訊問聲請
      人，當場聲請人可以回答自幾年籍資料，並對於為何想要
      撤銷輔助宣告之原因能清楚陳述，對於家庭成員之狀況描
      述亦未背離現實，鑑定當日行動自如、意識清醒，且可回
      應指令。又經鑑定人鑑定後認：聲請人過去曾經診斷為失
      智症。現在身體健康狀況大致良好，平日能自行駕車外出
      購物、就醫，亦可至郵局提款，居家操作熟悉電器無明顯
      困難，自我照顧能力尚可，不需他人協助。鑑定當日聲請
      人意識清楚，態度合作，注意力尚可，慣用台語溝通，語
      言流暢，以國語溝通時理解力較差。臉部表情自然，情緒
      平穩，談及妻女關係時情緒較顯激動，無其他怪異舉止，
      否認有幻覺或妄想，定向感尚可。而依據測驗評估結果，
      聲請人於簡易認知功能測驗分數為23分，知能篩檢測驗分
      數為81.9分，分數表現尚達同年齡、同教育程度者應有之
      水準，惟心智運算表現較不穩定，十位數以上且涉及進退
      位之基礎加減運算常有困難。臨床失智量表為0.5 分，屬
      於疑似有失智症狀態。魏氏成人智力檢測結果顯示：語文
      智商89分，作業智商69分，整體智能表現為79分，落於邊
      緣障礙程度，對照其過往學經歷表現大致相符。多數測驗
      表現介於中等至中下水準間，惟涉及知覺組織及推理能力
      之矩陣推理分測驗表現落於缺損範圍。聲請人目前精神狀
      態未表現明顯精神症狀，現實感良好，除輕微記憶力有障
      礙外，亦無其他嚴重認知和社會功能障礙，診斷為輕型認
      知障礙症，尚未達失智症程度。聲請人心測結果顯示基礎
      認知功能大致保留，日常事務及簡易社會情境因應多能自
      理，可進行小額交易及簡易儲匯程序。長年來財務多由家
      人協助管理，可能因缺乏財務管理經驗及個人行事風格而
      影響重大財務決策之妥適性。綜上所述，聲請人目前雖有
      輕度記憶力障礙，但對於一般事務的認知理解，多數可以
      做出合理及正確的判斷。鑑定結果認聲請人有輕型認知障
      礙症，但尚有足夠能力為意思表示或受意思表示，或辨識
      其意思表示之效果等語，此有臺北榮民總醫院玉里分院精
      神鑑定報告書在卷可查（見本院卷第77頁至第81頁）。
（三）精神障礙或心智缺陷致意思表示能力受損之人，於我國係
      以監護宣告、輔助宣告方式協助其意思表示之法律行為之
      處理。故法院在審酌是否應給予或撤銷輔助宣告時，應考
      量障礙者障礙之程度、性質、頻率及意願等一切情狀，綜
      合評估其障礙程度是否已達若給予輔助宣告，其受保護之
      利益大於限制其意思表示自由所生損害之程度，如已達此
      種程度，方能認為其意思表示能力「顯有不足」，而得為
      民法第15條之1 第1 項之輔助宣告。故當事人之意思表示
      能力是否達「完全不能」或「顯有不足」之程度，其事實
      部分雖須高度借重醫療專業之判斷，惟其仍為蘊含有法律
      政策決定之法律構成要件，不全然同於醫學上對於人是否
      有發出或接受意思能力之判斷，法院自仍應本於職權，綜
      合一切證據判斷何種制度之使用較能維繫當事人之意思自
      主決定權與保障當事人利益與人格尊嚴之平衡，以決定當
      事人之狀態是否已達法律上所定之意思表示能力「完全不
      能」或「顯有不足」之程度，而不受醫療鑑定報告建議之
      拘束。
（四）上開精神鑑定報告及訪視報告中均提及乙○○、丙○○表示聲
      請人習慣提領大量現金、多有借貸現金給他人或發生車禍
      之情形，過去做生意不太謹慎，容易聽信他人，最近陸續
      花費大量金錢購買新植苗或承租檳榔園，欲擴大生意，但
      家人認為其未能充分考量自身工作能力等情。本院囑託家
      事調查官調查，據覆略以：聲請人於調查期間對於自己個
      人財務狀況與金錢管理態度都無法說明，僅能反覆陳述：
      「我自己的錢我為什麼不能自己花」，同時在近期個人資
      金流向上也不願意說明。職權調閱資料後發現於2至3年期
      間確實有多次大筆現金提領，總計提領金額約新臺幣（下
      同）300萬元。聲請人反覆表達有急需用錢需求，除想要
      解除定存外，也考慮要出售山地與房屋，已無法考慮到個
      人未來生活規劃。聲請人目前已無工作能力，如此大筆金
      錢開銷顯為異常，推測確實有受其他關係人影響而為超乎
      個人能力外花費，即使可能為聲請人所述務農投資行為，
      其複雜化程度也非聲請人現行認知功能所能理解掌控，受
      詐騙風險高。聲請人目前剩餘財產包含定存與儲蓄險約20
      0多萬元，關係人希望可以作為未來長期照護之準備。另
      外聲請人每月領取敬老津貼與利息5,000元，其他生活開
      銷與家用支出仍由聲請人配偶支出，一般生活開支尚可支
      應。輔助人過往無不當執行職務情形，目前僅就定存和保
      險續存部分有堅持，評估日常生活開銷部分聲請人可單筆
      提領10,000元並無過度不當限制。聲請人行為反應有健忘
      、情緒起伏大之情形，於近期無法與家人溝通討論金錢使
      用，也無法陳述個人債務狀況，評估無法獨力承擔金錢管
      理使用風險，建議仍有受輔助宣告之必要等語，此有本院
      家事事件調查報告在卷可查（見本院卷第133頁至第142頁
      ）。
（五）本院綜合上情，認聲請人罹有輕型認知障礙症，雖鑑定認
      尚未達失智症程度，並認其仍大致保留基礎認知功能，然
      本院調查中聲請人對於自己近期的財務規劃與處置均無法
      清楚的陳述、記憶，究竟是否清楚理解其自己財務安排之
      內容與結果均有可疑。故聲請人雖然在醫療上仍有基礎的
      認知功能，但對於其財產事務處理之法律行為能力已經顯
      然有所欠缺，且此一欠缺結合聲請人之財產狀況，已經造
      成高度為他人所利用造成其損害之風險。故揆諸上開說明
      ，本院認輔助宣告提供聲請人之保障利益已經高於對其自
      由造成限制之損害，應認其認知功能缺損已達意思表示能
      力顯有不足之程度，而應受輔助宣告。而聲請人在近年有
      多次大筆提領款項紀錄，且聲請人均無法適切說明金錢之
      去向，原裁定命聲請人超過1萬元之提款應經輔助人同意
      實有必要。且聲請人如有確實正當事由需支領金錢，而輔
      助人無正當理由拒絕同意，聲請人亦得依民法第15條之2
      第4項規定向法院聲請許可，故上開限制並未過度侵害聲
      請人之權益。故原裁定命聲請人超過1萬元之提款應經輔
      助人同意部分，應屬妥適，聲請人聲請撤銷此部分之輔助
      宣告裁定為無理由，應予駁回。
四、依家事事件法第177條第2項、第164條第3項，裁定如主文。
中　　華　　民　　國　 111　　年　　3 　　月　　24　　日
                  家事法庭    法  官    何効鋼
以上正本係照原本作成。
如對本裁定抗告，須於裁定送達後10日之不變期間內，向本院提
出抗告狀，並繳納抗告費新臺幣1,000元。
中　　華　　民　　國　　111 　年　　3 　　月　　24　　日
                              書記官    許家昌